臺灣高等法院民事判決
109年度上字第665號
上  訴  人  林明仁  
訴訟代理人  甘義平律師
被  上訴人  福樺建設股份有限公司
法定代理人  丁章權  
訴訟代理人  柴健華律師

上列當事人間請求損害賠償等事件，上訴人對於中華民國109年3
月31日臺灣新北地方法院108年度訴字第2141號第一審判決提起
上訴，本院於111年3月16日言詞辯論終結，判決如下：
    主      文
上訴駁回。
第二審訴訟費用由上訴人負擔。
    事實及理由
一、上訴人主張：伊於民國104年10月11日向訴外人陳國鋒購買 
    新北市○○區○○段0000○號建物權利範圍全部（門牌為同區○○○
    路0段000號17樓，下稱系爭房屋，含共有部分之同段000建
    號建物之應有部分4677/100000）及所坐落之同段00地號土
    地權利範圍4307/100000（下合稱系爭房地），系爭房屋係
    陳國鋒前向被上訴人購買「福樺謙禮」建案（下稱系爭建案
    ）之Ａ棟17樓預售屋，被上訴人係於101年間興建完成後交屋
    予陳國鋒。惟伊購入系爭房地後，因共有部分即同段0000建
    號建物（下稱共有建物）約定專用之17樓梯廳權利歸屬問題
    ，遭同社區其他區分所有權人提起訴訟，伊向陳國鋒索取其
    與被上訴人間之房屋及停車位預定買賣合約書（下稱系爭契
    約）審閱後，發現依其中第6條第2項約定比例計算，陳國鋒
    就共有建物僅需購買148.45平方公尺（下以㎡表示），被上
    訴人卻以其中第5條第1項第3款約定灌水25.18㎡，於交屋時
    登記予陳國鋒173.63㎡，而對陳國鋒詐欺。陳國鋒經伊告知
    上情後，方知其當初因被上訴人詐欺而多花費新臺幣（下同
    ）260萬元購買共有建物，嗣再轉售予伊，其遂將遭被上訴
    人詐欺灌水而對被上訴人之相關求償權均讓與伊，並以存證
    信函對被上訴人撤銷其遭詐欺之意思表示，及為債權讓與之
    通知，伊因而取得對被上訴人之求償權。爰依民法第114條
    準用113條、第179條、第184條第1項、第2項（被上訴人違
    反公平交易法第25條之保護他人之法律）及第227條第1項規
    定，擇一求為命被上訴人給付伊260萬元，及自101年10月2
    日起至清償日止，按年息5%計算之利息之判決（原審為上訴
    人敗訴之判決，上訴人不服，提起上訴）。並於本院上訴聲
    明：㈠原判決廢棄。㈡被上訴人應給付上訴人260萬元，及自1
    01年10月2日起至清償日止，按年息5%計算之利息。㈢願供擔
    保請准宣告假執行。
二、被上訴人則以：系爭房屋原係訴外人張昭婷於99年4月29日
    以預售方式向伊購買，因系爭契約簽訂時，系爭建案尚未興
    建，故系爭契約第5條第3款約定之「共有部分面積約51.78
    坪」，係依建造執照及其設計圖說，按照遵循房屋坪數愈大
    ，共有建物分擔面積愈多之原則估算，伊於簽約時已明確告
    知張昭婷系爭房屋之共有建物換算面積約51.78坪及其計算
    基礎，嗣張昭婷於101年7月16日與陳國鋒及伊共同簽訂讓渡
    書，由陳國鋒承受系爭房屋之買受人權利義務。嗣系爭建案
    興建完竣後，伊辦理產權登記，就共有建物之應有部分登記
    為4677/100000（含3個專用停車位之比例及1個共用停車位
    之分攤比例），換算面積為52.53坪，尚較系爭契約上開約
    定之面積多0.75坪，伊就此多給付之坪數亦未要求陳國鋒找
    補，是伊並無惡意欺瞞之詐欺行為，亦無上訴人所稱不完全
    給付情事。則上訴人主張因陳國鋒撤銷受詐欺之意思表示，
    且其受陳國鋒讓與求償權，其得依民法第114條準用113條、
    第179條、第184條第1項、第2項、第227條第1項等規定請求
    返還價款、不當得利或損害賠償，均無理由等語，資為抗辯
    。並於本院答辯聲明：如主文所示。
三、查，㈠系爭房屋原係張昭婷於99年4月29日向被上訴人購買系
    爭建案Ａ棟17樓預售屋；嗣張昭婷、陳國鋒及被上訴人於101
    年7月16日共同簽訂讓渡書，由張昭婷將上開買賣契約讓渡
    予陳國鋒；㈡系爭建案興建完成後，被上訴人於101年10月間
    交屋予陳國鋒，被上訴人未要求陳國鋒給付超過系爭契約約
    定面積之找補金額。陳國鋒於104年10月11日透過仲介將系
    爭房地轉售予上訴人；㈢系爭房屋係1層1戶，17樓梯廳性質
    上雖屬共有建物一部分，然於系爭契約已約定為系爭房屋承
    購人之約定專用部分，該梯廳自上訴人買受系爭房地後即由
    其占有使用迄今；㈣系爭房屋主建物面積為260.83㎡，占全部
    主建物總面積5906.53㎡之比例為4.4159%；㈤共有建物：⒈被
    上訴人預售時之計算：大公總面積約2170㎡＋小公總面積約11
    42㎡＋車公總面積約1851.20㎡＋被上訴人保留50㎡＝5213.56㎡；⒉
    被上訴人登記時之計算：大公總面積為2219.6㎡＋小公總面積
    為1142.36㎡（3至17樓之小公面積總和）＋車公總面積1852㎡＝
    5213.96㎡；㈥系爭房屋登記之共有建物應有部分為4677/1000
    00，係含編號第72、73、74號上訴人專用停車位比例、編號
    第62號共用停車位之分攤比例，合計為1347/100000，其餘
    部分則為3330/100000：⒈被上訴人預售時之計算：17樓小公
    面積75.35㎡＋大公總面積2170㎡4.4159%＝95.83㎡）＝171.18㎡
    。⒉被上訴人登記時之計算：17樓小公面積75.35㎡＋大公總面
    積2219.6㎡4.4159%≒173.37㎡（回推為共有建物之應有部分
    約為3325/100000，與登記比例3330/100000僅有些微誤差）
    （經比較10樓及11樓各2戶之房屋買賣契約及登記謄本，計
    算方式亦相同）。㈦陳國鋒將其因買受系爭房屋有關共有建
    物面積爭議而可能對被上訴人發生之求償權全部讓與原告，
    並以存證信函通知被上訴人等情，有系爭契約、讓渡書、不
    動產買賣契約書等相關文件、系爭房屋建物所有權、被上訴
    人交屋明細表、新北市新莊地政事務所之測量成果圖、被上
    訴人銷售面積計算說明表、陳國鋒之權利讓與協議書及存證
    信函等在卷可參（見原審卷二第39至49頁、卷一第33至65頁
    、卷二第51至69頁、卷一第103至118頁），且為兩造所不爭
    執（見本院卷二第109至112頁），堪信為真。
四、本件應審究者為㈠上訴人主張系爭房屋之共有建物應有部分
    應分攤比例（不含停車位）為2847/100000，有無理由？㈡上
    訴人主張陳國鋒就系爭契約第5條第3款約定之共有部分面積
    係遭被上訴人詐欺，其受陳國鋒讓與求償權，因而依民法第
    114條準用民法第113條、第179條、第184條第1項、第2項（
    違反公平交易法第25條之保護他人之法律）、第227條第1項
    規定，擇一請求被上訴人給付260萬元，有無理由？茲分述
    如下：
㈠、上訴人主張系爭房屋之共有建物應有部分應分攤比例（不含
    停車位）應為2847/100000，有無理由？　　
　　⒈查最初預購系爭房地之張昭婷，於99年4月29日與被上訴人
      簽訂之系爭契約，其第5條第1、3款約定：「房屋出售面
      積及認定標準：⒈主建物面積約79.90坪。⒊共有部分面積
      計約51.78坪。」第4條第1項約定：「甲方購買之停車位
      為地下第1層編號第72、73、74號平面式汽車停車位3個，
      面積共計21.0坪。」，張昭婷嗣於101年7月16日與陳國鋒
      及被上訴人簽訂讓渡書，由陳國鋒承受系爭契約之買受人
      地位，系爭建案興建完成並辦理所有權登記暨交屋後，陳
      國鋒於104年10月11日將系爭房地出售予被上訴人，嗣並
      辦畢所有權移轉登記，系爭房屋主建物面積為260.83㎡，
      面積5213.96㎡之共有建物應有部分則為4677/100000，此
      係包含前述編號第72、73、74號專用停車位應有部分各44
      4/100000，及編號62號共用停車位應有部分分攤比例15/1
      00000（合計1347/100000）等情，有兩造所不爭執之系爭
      契約、讓渡書、不動產買賣契約書等文件及系爭房屋建物
      所有權在卷可參（見原審卷二第39至49頁、卷一第33至65
      頁、上開不爭執事項㈠㈡），足認屬實。
　　⒉上開共有建物應有部分4677/100000，除含1347/100000之
      停車位外，尚包括17樓共有部分75.35㎡換算為應有部分約
      1445/100000（≒75.35㎡5213.96㎡），及就大公總面積【
      被上訴人預售時，係按共有建物總面積約5213.56㎡－小公《
      即3至17樓共有部分》總面積約1142㎡－車公《即80個停車位》
      總面積約1851.20㎡－被上訴人保留50㎡＝大公總面積約2170㎡
      估算；被上訴人登記時，係按共有建物總面積5213.96㎡－
      小公總面積1142.36㎡－車公總面積1852㎡＝大公總面積2219.
      6㎡計算】，按系爭房屋主建物占全部主建物之比例4.4159
      %換算為98.02㎡（≒2219.6㎡4.4159%），再換算為應有部
      分約1880/100000（≒98.02㎡5213.96㎡）【此（1347＋1445
      ＋1880）/10000＝4672/100000，與登記比例4677/100000僅
      有些微誤差】等情，則有上開建物所有權、新北市新莊地
      政事務所之測量成果圖及被上訴人銷售面積計算說明表在
      卷可憑（見原審卷二第53、61至63頁、本院卷一第159頁
      ），且為兩造所不爭執（上開不爭執事項㈠㈡㈣㈤㈥㈦），亦堪
      認無誤。
　　⒊是上訴人登記之共有建物應有部分4677/100000，除約定在
      系爭契約第4條第1項之專用停車位計1332/100000（換算
      面積，則為5213.96㎡1332/100000≒69.45㎡≒21坪）外，系
      爭契約第5條第3款約定之「共有部分面積計約51.78坪（
      3.30579≒171.17㎡）」，即包括編號62號共用停車位分攤
      部分、17樓小公、大公分攤比例或換算之面積，則經被上
      訴人移轉計3345/100000（＝4677/000000－0000/100000）
      ，換算面積則為52.76坪（≒5213.96㎡3345/100000≒174.4
      0㎡），已逾上開約定面積51.78坪及所換算之應有部分328
      2/100000（51.78坪3.305795213.96㎡≒3283/100000）。
      易言之，若以面積計算，被上訴人依約應給付之面積應僅
      240.62㎡（＝69.45㎡＋171.17㎡），惟被上訴人計給付243.85
      ㎡（＝69.45㎡＋174.40㎡），若以應有部分計算，被上訴人依
      約應給付之比例僅4615/100000（1332/100000＋3283/1000
      00），惟被上訴人給付之比例則為4677/100000。可知，
      被上訴人依系爭契約所給付之共有建物應有部分，並無短
      少。
　　⒋上訴人雖稱依系爭契約第6條第2項約定，陳國鋒就共有建
      物僅需購買148.45㎡【上訴人之計算式為：（共有建物總
      面積5213.96㎡－車公1852㎡）系爭房屋主建物占全部主建
      物之比例4.4159%≒148.46㎡】云云。惟查：
　　　⑴、按解釋契約，固須探求當事人立約時之真意，而不能
          拘泥於契約之文字，但契約文字業已表示當事人真意
          ，無須別事探求者，即不得反捨契約文字而更為曲解
          （最高法院17年上字第1118號民事判例意旨參照）。
          次按區分所有人就區分所有建築物共有部分及基地之
          應有部分，依其專有部分面積與專有部分總面積之比
          例定之；但另有約定者，從其約定，為民法第799條
          第4項所明定。可知，關於區分所有建物之共有部分
          及基地，於區分所有人間就應有部分比例未有約定時
          ，則依上開規定本文所設原則性規定，按其專有部分
          面積與專有部分總面積之比例定之，然若區分所有人
          間就應有部分比例已有約定，尤其該約定與按專有部
          分面積與專有部分總面積之比例不同時，自應從其約
          定，無再適用上開原則性規定之餘地。
　　　⑵、查系爭契約第6條第2項固有：「共有部分面積之權利
          範圍係依買受主建物面積與本社區所有建物全部主建
          物總面積之比例而為計算。」之約定（見原審卷二第
          41頁），惟就此約定與前述系爭契約第4條第1項及第
          5條第3款等約定合併觀察，即可見其結構實與上開民
          法第799條第4項之規定一致，亦即，系爭契約已就買
          受標的物之其中共有建物，劃分為專用停車位部分及
          不含停車位部分，並均以具體面積列載，而不包括專
          用停車位之共有建物係約定為51.78坪（3.30579≒17
          1.17㎡），此面積復與單純按專有部分面積與專有部
          分總面積比例所計算之結論（即上開上訴人主張之計
          算方式）不同，堪認此明定面積之約款，係取代原則
          性約定之系爭契約第6條第2項之「另有約定」，自無
          捨此而適用系爭契約第6條第2項之餘地。
　　⒌上訴人雖稱依系爭契約第6條第2項約定，陳國鋒就共有建
      物僅需購買148.45㎡，然被上訴人卻以其中第5條第1項第3
      款約定灌水25.18㎡，而對陳國鋒詐欺，並於交屋時登記予
      陳國鋒173.63㎡云云。然查：
　　　⑴、按民法上所謂詐欺係欲相對人陷於錯誤，故意示以不
          實之事，令其因錯誤而為意思之表示而言（最高法院
          70年度台上字第3682號、56年度台上字第3380號民事
          判決意旨參照）。次按被詐欺而為意思表示者，依民
          法第92條第1項之規定，表意人固得撤銷其意思表示
          ，惟主張被詐欺而為表示之當事人，應就此項事實，
          負舉證之責任（最高法院75年度台上字第3526號、44
          年度台上字第75號民事判決意旨參照）。
　　　⑵、參之兩造所不爭執之同棟10樓及11樓各兩戶（即均1層
          2戶）之房屋停車位預定買賣合約書及建物登記謄本
          ，按兩造主張之計算式，比對預售時之面積：
　　　　　①、以A-10為例（見本院卷一第357至379、419頁），
              被上訴人主張之計算方式，係就預售時之大公面
              積2170㎡，按主建物58.79坪占全部主建物之比例
              約3.2904%（≒58.79坪3.305795906.53㎡）核算
              ，得出大公之分攤面積約為71.4㎡（≒2170㎡3.29
              04%），加上小公之分攤面積38.15㎡（因係1層2
              戶，就10樓之共有部分76.3㎡各分攤1/2），則合
              計之分攤面積為109.55㎡（＝71.40㎡＋38.15㎡），
              即為該契約第5條第3款約定之33.14坪（≒109.55
              ㎡3.30579）；然若按上訴人主張之方式計算，
              則大、小公預估面積合計為3312㎡（＝2170㎡＋1142
              ㎡），按主建物占全部主建物之比例3.2904%計算
              ，其分攤面積約為108.96㎡（≒3312㎡3.2904%）
              ，換算則為32.96坪（＝108.96㎡3.30579），與
              契約約定並不相符。
　　　　　②、另以B-10為例（見本院卷一第329至351、415頁）
              ，被上訴人主張之計算方式，係就預售時之大公
              面積2170㎡，按主建物58.81坪占全部主建物之比
              例約3.2915%（≒58.81坪3.305795906.53㎡）核
              算，得出大公之分攤面積約為71.43㎡（≒2170㎡3
              .2915%），加上小公部分之分攤面積38.15㎡（因
              係1層2戶，就10樓共有部分76.3㎡各分攤1/2），
              則合計之分攤面積為109.58㎡（＝71.43㎡＋38.15㎡
              ），即為該契約第5條第3款約定之33.15坪（≒10
              9.58㎡3.30579）；惟以上訴人主張之方式計算
              ，則大、小公預估面積合計為3312㎡，按主建物
              占全部主建物之比例3.2915%計算，其分攤面積
              約為32.98坪（≒3312㎡3.2915%3.30579），即
              與契約約定並不相符。
　　　　　③、再以A-11（見原審卷一第75至89頁、本院卷一420
              至421頁）及B-11（見本院卷一第381至403、417
              頁）兩戶之契約約定，按上開兩造主張方式計算
              結果亦同。
　　　　　④、可見，被上訴人抗辯系爭建案銷售時，所採共有
              建物分攤面積計算方式，均屬相同，即1層2戶之
              3至15樓由各層住戶就當樓層小公部分平均分攤
              其面積，1層1戶之16至17樓則由該層住戶就當樓
              層小公單獨負擔其面積，再由全部買受人按主建
              物占全部主建物之比例分攤大公面積等情，堪認
              屬實，是共有建物分攤面積計算方式，非如上訴
              人所主張，就共有建物之大、小公總面積逕按主
              建物占全部主建物之比例計算各買受人應分攤共
              有建物面積或應有部分，自無其所稱陳國鋒就共
              有建物僅需購買148.45㎡之情。
　　　　　⑤、系爭建案銷售時所採共有建物分攤面積之計算方
              式既均一致，且計算結果俱已明示於各該預定買
              賣合約書第5條第3款，則被上訴人銷售系爭建案
              時，有關共有建物分攤面積及其計算基礎，顯係
              可供洽購之人考究與驗算之資訊。乃被上訴人抗
              辯其於簽約時，已將該面積計算基礎告知買受人
              ，未有隱匿或欺瞞之情，應堪採信。
　　　⑶、上訴人雖又提出陳國鋒之權利讓與協議書及存證信函
          ，為其主張陳國鋒遭被上訴人詐欺之論據。然查：
　　　　　①、上開陳國鋒之權利讓與協議書，僅記載：「…契約
              書第2頁中有關共有部分面積坪數之登載，甲方
              （即陳國鋒）保證絕無企圖隱瞞乙方該產權涉及
              爭議，甲方事前並不知情更無意欺騙乙方…甲方
              同意乙方就標的物之共有部分面積產權爭議對建
              商福樺建設股份有限公司進行權利求償，甲方同
              意將該對建商求償權利全部讓與乙方…」等語（
              見原審卷一第103至104頁），並未提及陳國鋒就
              系爭契約有遭被上訴人詐欺之情事。
　　　　　②、又上開陳國鋒之存證信函，雖記載：「…本人當初
              所購買之共有公設面積遭貴公司灌水約25.18㎡…
              」等語，然此係因「其（上訴人）依系爭契約第
              6條第2項之約定比例詳加計算後發現」（見原審
              卷一第110至111頁），即陳國鋒僅係以上訴人之
              主張為其主張，而非表示其在承受系爭契約買受
              人地位時，曾因該契約約款之內容而如何陷於錯
              誤。乃上訴人據此，主張陳國鋒有遭被上訴人詐
              欺情事，已非無疑。
　　　　　③、遑論，依陳國鋒、張昭婷及被上訴人就系爭契約
              共同簽署之讓渡書，陳國鋒已表明「受讓人就本
              標的房屋現況已清楚了解」等語（見原審卷二第
              49頁）。若陳國鋒於承受系爭契約時已就買賣標
              的物之現況均清楚了解，豈有日後再因上訴人之
              告知，而發現其就共有建物分攤面積或比例曾經
              陷於錯誤之情事？從而，上訴人以前揭陳國鋒之
              書面陳述，主張陳國鋒遭被上訴人詐欺云云，難
              謂可採。　　
　　⒍此外，上訴人未就被上訴人尚有何詐欺情事有所主張甚至
      舉證，則其僅以系爭契約第5條第3款約定，而陳稱被上訴
      人就共有建物灌水25.18㎡而對陳國鋒詐欺云云，即難認有
      據。　
　　⒎至上訴人主張其因共有建物約定專用之17樓梯廳權利歸屬
      問題，遭同社區其他區分所有權人提起訴訟一事，經本院
      調閱原法院108年度重簡字第834號排除侵害案卷（電子卷
      證）及臺灣新北地方檢察署106年度偵字第17202號竊佔案
      卷，該等案件均係有關同社區其他區分所有權人主張上訴
      人無權占用17樓梯廳空間（依上開民事事件囑託測量結果
      ，D8門內面積8.96平方公尺），而上訴人就上開梯廳空間
      ，則依系爭契約第11條第3項約定、社區規約第6條第2款
      規定等，抗辯係經約定由其專用（見上開重簡卷第第107
      、113、133頁）之紛爭，核與被上訴人就系爭契約第5條
      第3款所售共有建物面積或換算之應有部分比例無涉，兩
      造亦均表示本件與17樓梯廳約定專用一事無關（見本院卷
      一第310、313頁）。故上訴人前揭主張，即與本件訴訟無
      涉，本院即無審究之必要，併此敘明。　
㈡、依上所述，系爭契約第5條第3款既係取代第6條第2項之「另
    有約定」，系爭契約第6條第2項無適用之餘地，且被上訴人
    就系爭契約所給付之共有建物應有部分，並無短少，復無從
    認定陳國鋒就系爭契約第5條第3款約定之共有建物面積，有
    何遭被上訴人詐欺之情事，則上訴人以陳國鋒撤銷遭被上訴
    人詐欺之意思表示，而其受讓陳國鋒之相關求償權為由，依
    民法第114條準用第113條、第179條、第184條第1項、第2項
    （違反公平交易法第25條之保護他人之法律）、第227條第1
    項等規定，請求被上訴人給付260萬元，均屬無據。
五、從而，上訴人基於債權讓與之法律關係，依民法第114條準
    用第113條、第179條、第184條第1項、第2項、第227條第1
    項等規定，訴請被上訴人給付260萬元，及自101年10月2日
    起至清償日止之法定遲延利息，為無理由，不應准許。原審
    所為上訴人敗訴之判決，理由雖與本院不同，惟結論並無二
    致，本院仍應予以維持。上訴人猶執前詞指謫原判決不當，
    求予廢棄，為無理由，應駁回其上訴。
六、本件事證已臻明確，兩造其餘之攻擊或防禦方法及所用之證
    據，經本院斟酌後，認為均不足以影響本判決之結果，爰不
    逐一論列，附此敘明。
七、據上論結，本件上訴為無理由。爰判決如主文。 　　
中　　華　　民　　國　　111 　年　　4 　　月　　20　　日
                    民事第九庭    
                        審判長法  官  楊絮雲
                              法  官  郭顏毓
                              法  官　陳賢德　
正本係照原本作成。
如不服本判決，應於收受送達後20日內向本院提出上訴書狀，其
未表明上訴理由者，應於提出上訴後20日內向本院補提理由書狀
（均須按他造當事人之人數附繕本）上訴時應提出委任律師或具
有律師資格之人之委任狀；委任有律師資格者，另應附具律師資
格證書及釋明委任人與受任人有民事訴訟法第466 條之1第1項但
書或第2項所定關係之釋明文書影本。如委任律師提起上訴者，
應一併繳納上訴審裁判費。
中　　華　　民　　國　　111 　年　　4 　　月　　20　　日
　　　　　　　　　　　　    　書記官　張佳樺